臺北高等行政法院判決
　　　　　　　　　　　　　　　　　　 93年度訴字第3096號
　　　　　　　　　　　　　　　.
原　　　告　甲○○
被　　　告　經濟部智慧財產局
代　表　人　蔡練生（局長）
訴訟代理人　乙○○兼送達代收.
　　　　　　丙○○
上列當事人間因新型專利申請事件，原告不服經濟部中華民國93
年9月9日經訴字第09306225660號訴願決定，提起行政訴訟，本
院判決如下：
    主    文
原告之訴駁回。
訴訟費用由原告負擔。
    事    實
一、事實概要：
    原告於民國90年12月27日以「循環型氮冷式電力變壓器。」
    （下稱系爭案）向被告申請新型專利，經其編為第00000000
    0號審查，不予專利。原告不服，申請再審查，經被告於93
    年1月14日以（93）智專三（二）04093字第09320049060號
    再審查核駁審定書仍為系爭案應不予專利之處分。原告不服
    ，乃向經濟部提起訴願，經遭訴願駁回，遂向本院提起行政
    訴訟。
二、兩造聲明：
　(一)原告聲明：
    1.訴願決定及原處分均撤銷。
    2.命被告就系爭案為准予專利之審定。
    3.訴訟費用由被告負擔。
　(二)被告聲明：
    1.駁回原告之訴。
    2.訴訟費用由原告負擔。
三、兩造之爭點：系爭案是否有違核准時專利法第98條第2項規
    定，而不符新型專利要件？
  (一)原告主張之理由
   1.系爭案使用氮氣強制循環之方式來散熱冷卻電力變壓器，
     增進電力變壓器之冷卻功效，為創新的技術。又氮氣之冷
     卻效果雖與六氟化硫（即SF6）差不多，惟系爭案分流型散
     熱器多了分流管，故冷卻效果較好。再者，利用氮氣不會
     污染環境特性、不會燃燒特性及滅火特性，與一般電力變
     壓器使用SF6或絕緣油之方式、87年8月11日公開之日本第
     00000000號專利案（下稱引證1）及同年5月6日公開之日本
     特開平00-000000號專利案（下稱引證2）不同，而且系爭
     案明顯具有進步性。
   2.系爭案申請專利範圍第3項之緩衝型氣流吸引器係用來降低
     氮氣冷煤之流速及增加其擾流程度，而引證1及2僅為自然
     循環，並無吸引器；又申請專利範圍第4項之分流型散熱器
     係用來降低氣冷煤之流速及提高其與周圍空氣之溫度差異
     。此二者可以提高電力變壓器之冷卻功效及運轉效率，降
     低變壓器之電力耗損，為創新的技術，與一般電力變壓器
     使用SF6或絕緣油之方式、引證1及2不相同，且系爭案明顯
     具有進步性。
   3.此外，雖SF6之絕緣能力比氮氣好，但對環境不好，而系爭
     案係使用氮氣冷卻而非絕緣。系爭案使用氮氣加上吸引器
     之散熱能力較SF6好。
   4.再者，系爭案可以降低電力變壓器的運轉溫度以提高運轉
     效率，使用之氮氣亦具有防火及滅火之功能，與一般樹脂
     模鑄型變壓器不相同，且具有進步性。
   5.此外，熟悉系爭案設備者仍須謹慎及努力才能完成，並非
     輕易完成。又引證1及2未請求日本專利機關及我國專利機
     關審查，在我國應沒有專利權。
   6.綜上所述，系爭案符合專利要件，並未違反前揭專利法第
     98條第2項。
  (二)被告主張之理由
 　1.原告雖主張系爭案所使用之氮氣及一般電力變壓器所使用
     之SF6方式不相同。惟查被告於再審查審定書中已詳述習知
     氮氣密封型變壓器已使用氮氣並運用於變壓器，作為絕緣
     油與大氣隔絕之用，但氮氣之絕緣強度、穩定性及散熱效
     果不如SF6及絕緣油，故目前市面上之商用氣體絕緣變壓器
     均採用SF6作為絕緣氣體。再者，引證1及2說明書皆有提到
     SF6。
   2.再者，系爭案加裝緩衝型氣流吸引器、分流型散熱器等裝
     置以氮氣作為循環之媒介，可提高冷卻功效。惟查，被告
     於訴願答辯書中已明述，其雖可達提高冷卻功效但相對的
     亦增大設備裝置空間需求、增加電力損失（緩衝型氣流吸
     引器、分流型散熱器運作電力需求），使得變壓器之整體
     效率變差（變壓器之效率須考慮其散熱設備所須之電力損
     耗）。此外，原告散熱器雖為分流型，亦屬可輕易思及之
     技術。
 　3.原告於訴願時即明確說明系爭案之應用領域僅及於樹脂模
     鑄型變壓器，非專利說明書內所提未限定應用範圍之電力
     變壓器，被告相關審查意見亦於訴願答辯書中明述。而系
     爭案採用之氮氣其絕緣強度及穩定性均不如SF6，更何況其
     係使用於樹脂模鑄型變壓器，殊不知發展模鑄式變壓器係
     因其損失低、效率高、安裝保養容易（或免維護保養），
     且其運轉時之溫昇可達攝氏100°C仍安全無虞（若絕緣材
     料使用F級時），故系爭案循環型氮冷式電力變壓器綜合其
     整體性能與習知案相較，不具進步性。
   4.系爭案之主要技術特徵如氮冷式電力變壓器（1）、緩衝型
     氣流吸引器（2）、分流型散熱器（3）等與引證案1圖1、
     引證2圖1構造為等效構件：
     引證1及2摘要中之解決辦法中已提及一種絕緣氣體（4），
     藉由氣體鼓風機（8）將該絕緣氣體（4）經由冷卻器（7）
     通過下管路（6）進入箱體（3），將鐵心（1）及線圈（2
     ）所產生之熱藉由上管路（5）送至氣體冷卻器（7）作熱
     交換，熱交換後之絕緣氣體再由鼓風機（8）經由下管路送
     入箱體（3）持續進行熱交換之循環。經由上述說明可知引
      證1及2在該氣體管路中設有鼓風機主要用意在提高絕緣氣
     體之流速並加速熱循環，而習知之氣體冷卻器中均設有風
     扇強迫空氣流動，以提高冷卻效率，與系爭案所提之主要
     技術特徵相比較，均為應用在絕緣氣體變壓器，而系爭案
     之緩衝型氣流吸引器（2）及分流型散熱器（3）所能達成
     之功效與引證1及2較並未具有實質功效上之增進，且引證1
     及2已揭露等效功能之相關設備，故系爭案與引證1及2相較
     並不具進步性，原處分並無違法。
     理    由
一、按專利法於92年1月3日修正施行前，尚未審定之專利申請案
    ，適用修正施行後之規定，專利法第135條定有明文。因此
    ，專利法修正施行前已審定者，適用修正施行前之規定，亦
    有專利法第135條修正說明可資參佐。本件係於92年1月3日
    修正施行前（即93年7月1日），業已審定之案件，自應適用
    修正施行前之專利法。次按新型係運用申請前既有之技術或
    知識，而為熟習該項技術者所能輕易完成且未能增進功效，
    不得依專利法申請取得新型專利，為系爭案審定時專利法第
    98條第2項所明定。系爭案依其專利說明書之記載，其申請專
    利範圍係：
1.一種循環型氮冷式電力變壓器，利用循環之氮氣來加強電力變
  壓器繞組絕緣及冷卻電力變壓器之繞組，其特徵包含：氮冷式
  電力變壓器，緩衝型氣流吸引器，分流型散熱器。
2.如申請專利範圍第l項之循環型氮冷式電力蠻壓器，其中之氮
  冷式電力變壓器，為利用循環流動於電力變壓器內部及外部之
  氮氣吸收及移除電力變壓器繞組所產生熱量之電力變壓器。
3.如申請專利範圍第1項之循環型氮冷式電力變壓器，其中之緩
  衝型氣流吸引器，為位於電力變壓器外部之氣流吸引器，其內
  部裝設吸氣機及緩衝室，用來抽取電力變壓器內部之氮氣及繞
  組產生之熱量。
4.如申請專利範圍第1項之循環型氮冷式電力蠻壓器，其中之分
  流型散熱器，包含進流槽，分流管，出流槽，排風機，利用排
  風機將冷氣流吹向進流槽，分流管及出流槽將分流型散熱器內
  部之含熱氮氣冷卻。
二、系爭案係一種循環型氮冷式電力變壓器，利用具有電氣絕緣
    特性，注入電力變壓器之內部，加強電力變壓器繞組的絕緣
    ，吸收電力變壓器繞組產生之熱能，並且將電力變壓器內部
    產生之熱量，經由緩衝型氣流吸引器及管路，吸引流到電力
    變壓器外部之分流型散熱器，再由管路回流進入電力變壓器
    ，循環進行電力變壓器繞組之絕緣強化功能及冷卻功能。惟
    查，引證1發明說明[0003]及引證2發明說明[0002]部分，已
    揭露一種使用不燃的絕緣氣體，例如SF6引入變壓器內，作
    為絕緣及冷卻之功能。而SF6之絕緣能力比氮氣好，亦為原
    告所不爭執，且引證案之SF6作為絕緣氣體僅屬例示，氮氣
    本屬習知絕緣氣體一種，且其絕緣特性較SF6差，則系爭案
    利用循環之氮氣來加強電力變壓器繞組絕緣及冷卻並未具有
    功效之增進。原告雖主張系爭案另包括緩衝型氣流吸引器，
    分流型散熱器，故具進步性等等。但查，引證2摘要中之解
    決辦法中已提及一種絕緣氣體（4），藉由氣體鼓風機（8）
    將該絕緣氣體（4）經由冷卻器（7）通過下管路（6）進入
    箱體（3），將鐵心（1）及線圈（2）所產生之熱藉由上管
    路（5）送至氣體冷卻器（7）作熱交換，熱交換後之絕緣氣
    體再由鼓風機（8）經由下管路送入箱體（3）持續進行熱交
    換之循環。引證2在該氣體管路中設有鼓風機主要在提高絕
    緣氣體之流速並加速熱循環，且習知之氣體冷卻器中均設有
    風扇強迫空氣流動，以提高冷卻效率。系爭案使用緩衝型氣
    流吸引器及分流型散熱器，以達到相同功效，為熟習該項技
    術之人所能輕易思及而不具實質功效上之增進。況系爭案說
    明書僅簡略說明其技術內容，就習知技術有何缺失，系爭案
    改進及技術特徵所在為何，均未說明，且未提出對系爭案之
    各項技術資料及實際應用例之定型試驗報告，亦無法證明其
    特性優於習知技術，自難謂具進步性。
三、從而被告以系爭案係運用申請前既有之技術，而為熟習該項
    技術者所能輕易完成且未能增進功效，不符新型專利要件而
    為應不予專利之處分，於法核無不合。訴願決定予以維持，
    亦屬妥適。原告主張前詞，訴請撤銷訴願決定及原處分，並
    命被告對系爭案應為准予專利之審定，為無理由，應予駁回
    。
據上論結，本件原告之訴為無理由，爰依行政訴訟法第98條第3
項前段，判決如主文。
中　　華　　民　　國　　94　　年　  11　　月　　3　　 日
                          第一庭審判長法　官  姜素娥
           　　　　   　　　  　    　法　官　吳東都
           　　　　　   　　　      　法　官  陳國成
上為正本係照原本作成。
如不服本判決，應於送達後20日內向本院提出上訴狀並表明上訴
理由，如於本判決宣示後送達前提起上訴者，應於判決送達後20
日內補提上訴理由書（須按他造人數附繕本）。
中　　華　　民　　國　　94　　年　  11　　月　　8　　 日
      　　　　　　　　　   　 　　    書記官  王英傑
